【裁判字號】    94,簡上,157
【裁判日期】    950124
【裁判案由】    詐欺
【裁判全文】
臺灣雲林地方法院刑事判決             94年度簡上字第157號
上  訴  人  臺灣雲林地方法院檢察署檢察官
被      告  丁○○
上列上訴人因被告詐欺案件，不服本院94年度六簡字第307 號，
中華民國94年9 月21日第一審判決（起訴及併辦案號：臺灣雲林
地方法院檢察署94年度偵字第2210、2883號），提起上訴，本院
判決如下：
    主  文
原判決撤銷。
丁○○幫助連續意圖為自己不法之所有，以恐嚇使人將本人之物
交付，處有期徒刑伍月，如易科罰金，以佰元折算壹日，緩刑
年。
    事  實
一、丁○○因缺錢花用，經由報紙得知某姓名年籍不詳之成年男
    子欲收購他人金融機構帳戶，丁○○預見將自己金融帳戶出
    售予他人使用，足供他人作為恐嚇取財等犯罪之用，竟仍基
    於縱使有人以其金融帳戶實施恐嚇取財等犯罪，亦不違背其
    本意之幫助犯意，於民國94年1 月21日，先至雲林縣斗六市
    中國信託商業銀行斗六分行，申請開立帳號000000000000號
    之活期存款帳戶（下稱中國信託帳戶），取得存摺、提款卡
    及密碼後，連同其於82年7 月16日申請之中華郵政股份有限
    公司斗六鎮北郵局局號0000000 號、帳號0000000 號之帳戶
    （下稱鎮北郵局帳戶），於94年1 月21日在雲林縣斗六市某
    圓環，將鎮北郵局帳戶、中國信託帳戶分別以新臺幣（下同
    ）3 千元、2 千元之代價售予某姓名年籍不詳之成年男子，
    並交付上開帳戶之存摺、提款卡、密碼及印章。該姓名年籍
    不詳之成年男子取得上開帳戶後，即基於意圖為自己不法所
    有之概括犯意，連續為下列恐嚇取財犯行：
    (一)於94年3 月9 日上午9 時許，撥打電話予甲○○○，向甲○○○恐嚇稱：你兒子吳孟勳在我手上，因吳孟勳之朋友
      王自成向我借款20萬元，吳孟勳幫王自成背書，現王自成
      去向不明，要吳孟勳代為還款20萬元加上利息35萬元共55
      萬元，只要匯款至其指定帳號，就將吳孟勳放回等語，致
      甲○○○心生畏懼，而依其指示分別於同日上午9 時59分
      匯款20萬元、同日上午11時28分匯款20萬元至丁○○前開
      鎮北郵局帳戶內。
    (二)於94年3 月11日晚上7 時許，撥打電話予乙○○，向乙○○恐嚇稱：你女兒替人作保借款20萬元，現在借款人無法
      還款，要你女兒負責，你女兒現在我手上等語，嗣再由另
      一男子接聽電話向乙○○接續恐嚇稱：你女兒替人作保證
      人借錢，現在借錢的人跑到大陸去，所以這筆錢要你女兒
      負責，要匯款20萬元等語，致乙○○心生畏懼，而依其指
      示於同日分別匯款3 萬9 千元、1 千元、6 萬元、5 萬元
      共計15萬元（移送併辦意旨書誤載為20萬元，經公訴檢察
      官於審理中當庭更正）至丁○○前開中國信託帳戶內。
二、案經雲林縣警察局斗六分局報告臺灣雲林地方法院檢察署檢
    察官偵查後聲請簡易判決處刑及移送併辦。
    理  由
一、上揭事實，業據被告丁○○於偵審中坦承不諱，核與證人即
    被害人甲○○○、乙○○於警詢中證述之情節相符，並有郵
    政國內匯款收據2 紙、鎮北郵局帳戶開戶基本資料暨歷史交
    易清單各1 份、中國信託客戶交易明細表3 張、中國信託帳
    戶開戶基本資料暨歷史交易查詢表各1 份在卷可稽，足認被
    告自白與事實相符，堪可採信。又金融帳戶可供款項之存匯
    、提領，一般人均可輕易申請，一般作為正常使用之帳戶，
    並無向他人購買之必要，而存簿本身欠缺交易價值，他人願
    意付出代價購買存摺、提款卡，顯係欲以之作為犯罪使用，
    以掩護不法行為所得，此乃一般人皆知之常識，本件被告為
    國中畢業，受有基本教育，行為時已為成年人，顯有相當智
    慮可預見出售帳戶足供他人作為恐嚇取財等不法犯罪之用，
    且該等非法使用方法並不違背被告本意，被告有幫助恐嚇取
    財之未必故意甚明。又被害人甲○○○、乙○○均證稱遭他
    人以親人在其手上等言語加以恐嚇，要求匯款，被害人等因
    此匯款至被告所提供之上開帳戶內，是該姓名年籍不詳之成
    年男子係基於意圖為自己不法所有之概括犯意，連續以恐嚇
    之方式，使被害人甲○○○、乙○○將本人之財物交付，應
    構成恐嚇取財罪之連續犯，而被告提供上開帳戶予該男子實
    施恐嚇取財犯行，幫助該男子遂行連續恐嚇取財犯行，已甚
    明確，被告犯行洵堪認定，應依法論科。查被告於偵查中及
    本院審理時均一致供稱同時賣出鎮北郵局帳戶及中國信託帳
    戶，至於販賣之時間，於偵查中有稱93年10月及93年11 月
    ，於審理中則稱係在中國信託帳戶開戶當天，經本院函調被
    告中國信託帳戶之開戶資料後，已可確定被告開戶之時間為
    94年1 月21日，被告於審理中陳稱先前因為覺得時間很久了
    ，所以才說是93年的10月或11月間等語，以一般人對於某事
    件發生之時間，若非印象特別深刻，通常無法明確記憶，是
    被告上開所陳，應屬可信，此外，被告所供之販賣時間雖有
    前後不一之情形，惟所供係一次賣出2 本帳戶之陳述則無差
    異，應可採信，況檢察官亦無法證明被告係分別出售鎮北郵
    局帳戶及中國信託帳戶，故應認被告係一次賣出上開2 本帳
    戶，販賣之時間則應以審理中所供之開戶當日即94年1 月21
    日為可採，檢察官聲請簡易判決處刑書將被告出售帳戶之時
    間記載為93年10月間某日，移送併辦意旨書記載為93年11月
    間某日，均有未洽，附此敘明。
二、按幫助他人犯罪者，為從犯；從犯之處罰，得按正犯之刑減
    輕之，刑法第30條第1 項前段、第2 項分別定有明文。幫助
    犯之刑事責任應從屬於正犯，亦即正犯屬連續犯者，幫助犯
    之刑責，亦應從連續犯規定處斷。又基於概括犯意，多次幫
    助正犯犯罪者，屬連續幫助，而以一次幫助行為，幫助正犯
    連續犯罪者，則屬幫助連續（最高法院87年度台上字第3865
    號判決參照），是幫助犯以一次幫助行為，而正犯有連續犯
    罪情形時，則該幫助犯自應論以幫助連續之刑責。查被告幫
    助該姓名年籍不詳之成年男子分別向甲○○○、乙○○二人
    為恐嚇取財犯行，該男子所為犯行時間緊接，觸犯構成要件
    相同罪名，顯係基於概括犯意為之，應論以連續犯。而被告
    將帳戶售予該姓名年籍不詳之成年男子，作為連續恐嚇取財
    之用，係基於幫助他人連續恐嚇取財之未必故意，且所為係
    恐嚇取財罪構成要件以外之行為，依上開說明，被告所為係
    犯刑法第30條第1 項、第346 條第1 項之幫助連續恐嚇取財
    罪，並依刑法第30條第2 項之規定，減輕其刑。
三、檢察官聲請簡易判決處刑書及移送併辦意旨書均認被告所為
    ，係犯刑法第30條第1 項、第339 條第1 項之幫助詐欺取財
    罪，惟按刑法第346 條第1 項之恐嚇取財罪，與第339 條第
    1 項之詐欺取財罪，二者之區別，在於前者係施用使人心生
    畏怖之恐嚇手段，致被害人心生畏懼，明知不應交付財物而
    交付，後者則係施用詐術手段，使人陷於錯誤，誤信為應交
    付財物而交付。惟上開之恐嚇手段，常以虛假之事實為內容
    ，故有時亦不免含有詐欺之性質，倘含有詐欺性質之恐嚇取
    財行為，足使人心生畏懼時，自應僅論以高度之恐嚇取財罪
    ，殊無再適用詐欺取財罪之餘地（最高法院84年度台上字第
    1993號判決參照）。查本件被告所幫助之正犯其事實欄一(一)
    、(二)所為，均係以被害人親人遭控制行動等虛假事實加以恐
    嚇，要求匯款解決，均屬含有詐欺性質之恐嚇取財行為，而
    被害人均因該不實內容之不利言詞，而心生畏懼交付金錢，
    則正犯所為應論以恐嚇取財罪，不再論以詐欺取財罪，被告
    出賣帳戶之行為，亦不再論以幫助詐欺取財罪。檢察官認被
    告所為係犯刑法第30條第1 項、第339 條第1 項之幫助詐欺
    取財罪，尚有未洽，惟其基本事實同一，本院自應併予審理
    ，並變更其起訴法條。再併辦部分即事實欄一之(二)部分雖未
    據起訴，然此部分係正犯連續恐嚇取財犯行之一部分，為起
    訴效力所及，且經檢察官函請併案審理，本院亦應併為審理
    ，均併此敘明。
四、原審以被告罪證明確而予論罪科刑，雖非無見，然查：(一)被
    告販賣鎮北郵局帳戶及中國信託帳戶之時間係在94年1 月21
    日，已如上述，原審援引檢察官聲請簡易判決處刑書及併辦
    意旨書記載為93年10月間某日、93年11月某日，尚有未洽；
    (二)原審事實欄援引檢察官聲請簡易判決處刑書記載被告販賣
    鎮北郵局帳戶、中國信託帳戶帳戶之時間為93年10月間某日
    ，惟又引用檢察官移送併辦意旨書記載被告販賣中國信託帳
    戶之時間為93年11月某日；又被害人乙○○匯入被告中國信
    託帳戶之金額共計為15萬元，原審引用檢察官移送併辦意旨
    書記載為20萬元，顯然均有誤載之情況，原審未予更正均加
    以引用，同有未當；(三)本件正犯所為係連續犯刑法第346 條
    第1 項之恐嚇取財罪，被告出售帳戶予正犯之行為應論以刑
    法第30條第1 項、第346 條第1 項之幫助連續恐嚇取財罪，
    已如上述，原審論以被告幫助連續詐欺取財罪，亦有未洽。
    檢察官以被告係分別於93年10月間某日及同年11月間某日販
    賣金融機構帳戶，為連續犯，應論以連續幫助，原審諭知幫
    助連續與事實不符，且理由矛盾、不備為由提起上訴，惟被
    告販賣帳戶之時間經本院審理結果，被告係於94年1 月21日
    一次賣出2 本帳戶，而非分別賣出，被告既僅有一次幫助行
    為，即與連續犯之要件不符，不應論以連續幫助。檢察官又
    以被告販賣帳戶，致被害人受騙金額達75萬元，情節非輕，
    原審為緩刑之宣告應屬不當為由提起上訴，惟本件被害人甲○○○受騙匯入被告鎮北郵局帳戶之金額共40萬元，被害人
    乙○○匯入被告中國信託帳戶之金額為15萬元，合計為55
    萬元，被害人甲○○○受騙金額雖為55萬元，但其中15萬元
    係匯入黃煒智（由檢察官另案偵辦）之郵局帳戶內，而被害
    人甲○○○第2 次所匯入之20萬元，因鎮北郵局帳戶已被列
    為警示帳戶，故該20萬元尚未遭人提領，已由被害人甲○○○領回，此有被告鎮北郵局帳戶客戶歷史交易清單在卷可證
    ，故被害人實際受損害之金額共計為35萬元，所造成之損害
    雖亦不少，惟按緩刑與否為事實審法院刑罰權之運用，旨在
    獎勵自新，如合於刑法第74條所定之要件，法院本有自由裁
    量之職權，本件原審審酌被告未曾受有期徒刑以上刑之宣告
    ，因一時失慮致罹刑章，犯後坦承犯行，經此偵審程序，應
    已知所警惕，認其所受宣告之刑以暫不執行為適當，而諭知
    緩刑2 年，合於刑法第74條之規定，經核並無違誤，檢察官
    之上訴為無理由，惟原判決既有上述可議之處，自屬無可維
    持，應由本院予以撤銷改判。
五、爰審酌被告年紀尚輕，不思以正當途徑賺取金錢，竟出售自
    己帳戶幫助他人恐嚇取財，便利他人遂行犯罪行為，使無辜
    之被害人受害，影響社會經濟秩序，更造成警方查緝困難，
    惟被害人之一甲○○○已對被告表示原諒之意，有甲○○○
    提出之撤回告訴狀1 紙在卷可參，及其犯後坦承犯行、態度
    良好、目前未婚、家有父母等一切情狀，量處如主文第2 項
    所示之刑，並諭知易科罰金之折算標準。末查被告前未曾受
    有期徒刑以上刑之宣告，有卷附臺灣高等法院被告前案紀錄
    表可參，其因一時失慮致罹刑章，犯後已坦承犯行，態度良
    好，被害人之一甲○○○已對被告表示原諒，經此刑之宣告
    ，當足促其警惕，而無再犯之虞，本院認上開宣告之刑，以
    暫不執行為適當，爰宣告緩刑3 年，以啟自新。
據上論斷，應依刑事訴訟法第455 條之1 第3 項、第369 條第1
項前段、第364 條、第299 條第1 項前段、第300 條，刑法第30
條第2 項、第346 條第1 項、第41條第1 項前段、第74條第1 款
，罰金罰鍰提高標準條例第1 條前段、第2 條，判決如主文。
本案經檢察官丙○○到庭執行職務。
中    華    民    國    95    年    1     月    24    日
                  刑事第五庭    審判長法  官 陳 定 國
                                      法  官 李 明 益
                                      法  官 王 素 珍
以上正本證明與原本無異。
不得上訴。
                                      書記官 林 怡 君
中    華    民    國    95    年    1     月    24    日
附錄：本案論罪科刑法條全文
中華民國刑法第346條
 (單純恐嚇罪)
意圖為自己或第 3 人不法之所有，以恐嚇使人將本人或第 3 人
之物交付者，處6 月以上5 年以下有期徒刑，得併科1,000 元以
下罰金。
以前項方法得財產上不法之利益，或使第 3 人得之者，亦同。
前二項之未遂犯罰之。


司法院資訊處製作；財團法人民間司法改革基金會備份。
